【裁判字號】    89,上易,68
【裁判日期】    890810
【裁判案由】    給付居間報酬
【裁判全文】
臺灣高等法院高雄分院民事判決  八十九年度上易字第六八號
      上  訴  人  甲○○
                  丁○○
      右二人共同
      訴訟代理人  林慶雲律師
                  侯勝昌律師
      複代理人    楊靖儀律師
      右二人共同
      訴訟代理人  陳裕文律師
      被上訴人    丙○○      .
                  乙○        .
      右二人共同
      訴訟代理人  利美利律師
右當事人間給付居間報酬事件，上訴人對於中華民國八十九年一月二十四日臺灣高雄
地方法院八十八年度訴字第一一一五號第一審判決提起上訴，本院判決如左：
      主      文
原判決廢棄。
被上訴人在第一審之訴駁回。
第一、二審訴訟費用由被上訴人負擔。
      事      實
甲、上訴人方面：
壹、聲明：求為判決：(一)原判決廢棄。(二)被上訴人在第一審之訴駁回。
貳、陳述：除引用原判決書之記載外，補稱：
一、系爭買賣係因訴外人陳楊粒位於該處之土地、房屋遭法院查封急需出售處理，於
    是委託被上訴人仲介出售，被上訴人至現場了解現況後，認為整筆土地出售給建
    設公司，應該能獲得較高之交易價格。因此該十一筆土地之地主除陳楊粒外，均
    原無出售之意，自無委託仲介之必要。
二、另即因被上訴人積極協調處理締約及搬遷地上物之事宜，並願出具切結書擔保寶
    成公司應付之搬遷補償費，才令上訴人土地出售之代理人陳啟禎認為伊是寶成公
    司之仲介，而陳啟禎亦否認其曾與被上訴人訂立居間契約，約定支付佣金。
三、依證人林仕雄證詞顯示陳啟禎係在土地買賣條件講好後才講介紹費，此與常情不
    符，蓋土地居間之報酬多在訂立居間契約之初，即由雙方議定，豈可能於居間人
    奔波一段時間之後，再約定報酬之數額？況被上訴人仲介之土地達十一筆，居間
    事務必相當繁雜，若不在起始時與地主約定報酬數額，豈會放心從事居間事務？
    又支付予證人洪惠瑗之搬遷費新台幣（下同）六百萬元既係應陳啟禎之要求，由
    被上訴人出具切結書，實際由寶成建設公司支付，陳啟禎又何必替寶成公司折衝
    補償費之數額，特向洪惠瑗表明尚要給被上訴人仲介費而希望洪惠瑗降低補償費
    之要求？洪惠媛之證詞亦有悖經驗法則。
四、證人蔡素芬證稱：被上訴人非寶成公司委託之仲介，該公司之仲介係林仕雄云云
    ，亦不能藉此即認兩造間有居間契約之成立。
五、未與被上訴人訂立居間契約之地主見被上訴人積極主動協調，基於上述原因，自
    然認為被上訴人係受陳楊粒之託，或認係受寶成公司委任之仲介，彼等雖曾向被
    上訴人表達買賣土地之意願及條件，但初無與其成立居間契約之法效意思。被上
    訴人縱有從中接洽土地買賣事宜，乃係受訴外人陳楊粒、其他曾委託仲介之地主
    之委託及為達成與林仕雄之「內部分工」協議，從而，尚難以被上訴人有協調土
    地買賣事宜及該十一筆土地之部分地主洪榮塔等人有支付報酬，即認上訴人與其
    有居間契約存在。
六、證人蔡素芬於原審證稱：因為到了最後關頭，這塊土地務必要買，才答應陳啟禎
    由該公司支付搬遷費之要求等語（見原審卷第一一六頁背面及一一七頁），可見
    買賣契約雖約定上訴人應負地上物遷離之義務，但搬遷補償費係在買賣契約簽訂
    前，由上訴人代理人陳啟禎所提出之要求，若寶成公司不願支付即不願簽訂買賣
    契約，被上訴人丙○○基於與林仕雄之「內部分工」為促成雙方之買賣，自會居
    中傳達賣方意見，尚難據以認定係因被上訴人為上訴人所委託之仲介而代為爭取
    。
七、載明由被上訴人自寶成公司收取之佣金擔保寶成公司應支付之搬遷補償費切結書
    ，該切結書係應上訴人之要求才簽立，憑以確保寶成公司應支付之補償費，而該
    切結書並非寶成建設公司所開立，係由被上訴人丙○○以其得領取之佣金為擔保
    ，若被上訴人丙○○無法自寶成建設公司領得佣金，上訴人要求立該切結書有何
    用處？雖然證人蔡素芬證稱，被上訴人丙○○係應其所請，由其簽立切結書，實
    際由寶成公司支付云云，但若上訴人如原審所謂因信任寶成公司一定會支付該補
    償費，始同意由丙○○簽具切結書，則上訴人何必要求簽立該切結書？上訴人倘
    非相信丙○○係寶成公司之仲介，將來於仲介十一筆土地買賣完成後，能自該公
    司取得仲介佣金，因而取得相當擔保，豈能同意由被上訴人丙○○簽具切結書？
    是則，證人蔡素芬雖曾對該切結書由丙○○簽具之緣由，但是上訴人不知該公司
    與丙○○間之內部關係，相信或誤信丙○○係寶成公司之仲介並得領取佣金，在
    取得丙○○之切結書擔保後，始同意不由寶成公司簽具切結書，職是之故，上訴
    人據該切結書以證明其與被上訴人無居間契約存在，並認為上訴人係寶成公司之
    仲介而與之接洽土地買賣事宜，應屬有據。
八、至於，丙○○將來得領之佣金不過五、六百萬元，為何願意簽具切結書，以其佣
    金替寶成公司擔保六百萬元之補償費，則係其利益衡量之自身問題，應係出於相
    信寶成公司一定會支付補償費，有以致之。
九、退步言之，縱認陳啟禎曾同意與被上訴人成之居間契約並約定其報酬，因其係無
    權代理，系爭居間契約對上訴人不生效力。
十、按土地買賣條件之交涉與委託居間人仲介買賣，一為由代理人陳啟禎親自與買方
    接洽，一為非由代理人親自出面而另行委由居間人報告訂約機會及協調買賣事宜
    ，兩者實屬不同性質之法律行為，從而，土地買賣之居間契約不能認涵括於上訴
    人所委託代理土地出售事務之範圍。
十一、再查，上訴人亦自認未曾與被上訴人本人接觸，均係與證人陳啟禎洽談，縱然
      陳啟禎身為上訴人所負責公司之副總經理，此係公司職務上之關係，並不足以
      令人誤認上訴人曾授與陳啟禎訂立居間契約之代理權，尚不能藉此即謂上訴人
      有何授予訂立居間契約代理權之表見行為，且上訴人亦不知陳啟禎代理上訴人
      訂立系爭居間契約，自無從為反對表示，是則，本件系爭居間契約應無表見代
      理之情形。
參、證據：除引用原審立證方法外，聲請訊問證人陳啟禎。
乙、被上訴人方面：
壹、聲明：求為判決：上訴駁回。
貳、陳述：除引用原判決書之記載外，補稱：
（一）被上訴人與陳啟禎之間確實有成立仲介協議，此有證人林仕雄、洪惠媛可資證
      明，且由被上訴人在有關搬遷費之協議書上擔任見證人情節，可知陳啟禎確實
      有委託被上訴人仲介，否則被上訴人何須如此大費周章幫上訴人等斡旋，以成
      本件不動產買賣。
（二）上訴人就系爭不動產出售事宜，乃概括授權陳啟禎代理，因此有關居間報酬，
      應亦為上訴人概括授權予陳啟禎決定之事項之一，陳啟禎既與被上訴人成立仲
      介協議，則此效力當及於本人即上訴人。
（三）倘鈞院認有關居間契約非在上訴人概括授權範圍內，惟由上訴人本人將買賣締
      約、地上物搬遷及向買主寶成公司要求搬遷費等事項，均表示由陳啟禎處理，
      且上訴人均未出面處理本件買賣相關事宜，另由陳啟禎乃任職上訴人甲○○為
      負責人之東弘營造有限公司，擔任副總經理之職務等情節以觀，均足以使被上
      訴人等相信陳啟禎有代理上訴人與被上訴人成立居間契約之權限，依表見代理
      之規定，上訴人仍應負授權人責任。
參、證據：除引用原審立證方法外，聲請訊問證人林仕雄、洪惠媛。
      理      由
一、被上訴人起訴主張：其於民國八十六年間，仲介上訴人與寶成公司洽談上訴人所
    有坐落高雄市○○區○○段七十一之十、十一地號土地及其上建物之買賣事宜，
    與上訴人之代理人陳啟禎約定買賣契約成立後，上訴人應給付被上訴人售價百分
    之一之仲介費（不扣除土地增值稅）。嗣經由被上訴人之居間仲介，系爭土地及
    建物買賣契約終於八十六年五月二日簽立，詎上訴人竟拒不給付仲介費，爰依居
    間契約之法律關係，請求上訴人應各給付被上訴人三十九萬五千九百七十二元及
    遲延利息。上訴人則以：被上訴人固然有促成系爭二宗買賣契約，但被上訴人並
    非上訴人之仲介人，且上訴人不僅未授權陳啟禎與被上訴人簽訂居間契約，陳啟
    禎亦未同意給付被上訴人居間報酬，故兩造間並無居間仲介契約之成立，被上訴
    人之請求顯無理由等語置辯。
二、被上訴人主張上訴人所有之系爭土地已於八十六年五月二日出賣於訴外人寶成公
    司之事實，已據被上訴人提出系爭不動產買賣契約書影本二份、支票四張為證，
    而上訴人對此亦不否認，被上訴人該部分主張，應堪信實。至被上訴人主張上訴
    人之代理人陳啟禎同意支付仲介費用部分，陳啟禎於原審及本院審理時始終否認
    曾同意支付被上訴人仲介費，證稱：被上訴人來談時，伊一直以為他們是寶成的
    仲介，所以他們在談成後要向我們拿佣金，我們嚇了一跳（見原審卷八十六頁）
    ；當時上訴人並沒有要賣土地，被上訴人來拜託伊轉達希望上訴人能出售系爭土
    地，伊只是幫忙轉達而已，並沒有被授權處理這件事；我們老闆娘係因陳江章之
    拜託才賣地，所以伊絕對沒有承諾給仲介費，伊也未被授權等語（見本院卷第二
    十八、二十九頁）。則本件爭點闕為：(一)陳啟禎有無委託被上訴人仲介或同意給
    付被上訴人仲介費。(二)如陳啟禎有委託被上訴人仲介，效力是否及於上訴人。
三、按稱居間者，謂當事人約定，一方為他方報告訂約之機會或為訂約之媒介，他方
    給付報酬之契約，民法第五百六十五條定有明文。又民法上契約之成立，應以當
    事人之意思表示一致為必要，否則即無成立契約之餘地。本件被上訴人係本於居
    間契約請求上訴人給付報酬，但其就第一個爭點，於原審及本院審理時始終並未
    陳述其與陳啟禎達成居間契約合意之日期等時間及如何達成合意之過程，僅於原
    審提出切結書、協議書各一份及洪惠媛存款往來明細表二份，並聲請訊問證人林
    仕雄、洪惠媛、蔡毅芬、祈林敏珠，於本院審理時，則請求訊問證人林仕雄及洪
    惠媛，以為證明。經查：
（一）證人林仕雄於原審證稱：「我是買方寶成公司之介紹人，丙○○是這塊土地的
      介紹人，是丙○○來找我，我是開發土地的，很早就認識寶成，這塊土地一共
      十一筆，甲○○、丁○○是其中二筆，是陳啟禎出來代理，在文武二街八五號
      ，簽約前，我陪丙○○他們去和陳啟禎談了好幾次，其中就談到仲介費的事，
      談處理這塊土地如何買賣及簽約，後來談到介紹費，說每個地主都是買賣價金
      百分之一，在尾款付清時，付仲介費。」、「我是代表買方介紹人要買十一筆
      ，從八十六年四月底到五月初，要全部談成才能簽約，在四月底簽約前，都是
      我們努力，中途雙方才談，第一次與我接洽要賣土地的是丙○○，經他介紹才
      認識陳啟禎，在四月底前，最後一次就是要約簽約日期。正式簽約前就在談，
      總共十一筆，另外九筆也都是有付仲介費給丙○○」等語，其於本院審理時證
      稱：伊有聽到他們提到仲介費百分之一，詳細情形不記得。最後確實有提到百
      分之一的仲介費。是丙○○開口講的，陳啟禎有答應說好。是在土地買賣條件
      講好後才講介紹費的。伊陪他們去了三次，是在最後一次談到仲介費的，之前
      二次有無談到伊不記得云云。從而，依證人林仕雄所述，其並不記得被上訴人
      與陳啟禎提到仲介費之詳細情形，依其記憶應係於上訴人與寶成公司間就系爭
      土地之買賣條件談好後，才在最後一次約簽約日期時，談到要付仲介費之事。
      惟林仕雄對於被上訴人與陳啟禎間究竟如何約定仲介費之時間、如何達成合意
      之過程，皆答不復記憶，則其究竟憑何確定，被上訴人與陳啟禎間確有仲介費
      之約定，不無疑義，其該部分證詞，即有可議之處。此外，買賣雙方已談好買
      賣條件，約定簽約日期，賣方自無於此際，再行委託仲介人報告訂約之機會或
      為訂約之媒介之必要，否則徒增支出之費用，是林仕雄之證詞，亦顯與常情有
      違，自無足採。
（二）證人洪惠媛於原審證稱：以前我不認識丙○○，是我向甲○○承租中正四路新
      盛街口房子，我在八十五年十一月間向他承租，我一個月租金十七萬元，與我
      簽約的陳副總就是陳啟禎，是有一天陳副總打call機給我，我去時丙○○也在
      ，他便對我說她是仲介，說她要來收購這塊土地，並表示要談如何補償我，廖
      小姐有名片給我，那大約在八十五年底、八十六年初，是在八十六年二月講的
      ，我在八十六年三月三十日簽合約，就是解除租約，一共賠我六百萬元，我在
      八十六年七月搬走了，私下丙○○有來找過我好幾次，請我盡量配合搬遷，讓
      她好做事，因為全部都是舊房子，只有我是新裝潢，我沒有保留合約書等語。
      於本院審理時證稱：第一次與陳啟禎見面在他工作地方，就說丙○○是仲介，
      沒有說丙○○是那方的仲介，伊也沒有問，講仲介費的事是在敲定數額當時說
      他還要付給人家仲介費，當時丙○○在場，所以是有指明是付給丙○○仲介費
      等語，依證人於原審所述，陳啟禎在介紹丙○○時係指丙○○要來收購土地，
      應係指丙○○為買方之人方是。此外，被上訴人所提出之其於八十六年五月二
      日所立切結書，係記載其應支付上訴人甲○○三百萬元，如果屆時未給付，則
      由被上訴人自寶成公司受領之佣金，直接轉給等語，被上訴人以其自己之名義
      擔保寶成公司應支付之搬遷補償費，其數額高達三百萬元，上訴人當時應係確
      信被上訴人係寶成公司之仲介及將自寶成公司領得高額佣金，否則要求被上訴
      人立該切結書即無實益。凡此與陳啟禎證述：以為被上訴人是寶成公司的仲介
      等語相符，是陳啟禎該部分證述，尚堪採信。被上訴人書立切結書之日期，即
      為陳啟禎代理上訴人與寶成公司簽訂買賣契約之日期，則簽訂買賣契約之日，
      陳啟禎如仍以為被上訴人係寶成公司之仲介，則之前如何可能與被上訴人達成
      仲介之合意，是被上訴人該部分主張，即無足採。又依證人洪惠媛於原審及本
      院之證述，皆未證稱陳啟禎曾指被上訴人為上訴人之仲介人，是其所述「敲定
      數額當時說他還要付給人家仲介費，當時丙○○在場，所以是有指明是付給丙
      ○○仲介費」等語，顯係推測之詞。且依陳啟禎與洪惠媛簽具之協議書，所記
      載之日期觀之，當時為八十六年三月二十五日，若洪惠媛所證為真實，則陳啟
      禎應係八十六年三月二十五日以前即同意給付仲介費與被上訴人，此顯與證人
      林仕雄所述係於八十六年四月底、五月初，約簽約日期時，達成仲介之合意，
      時間相差甚距，其二人之證詞，並不吻合，被上訴人引用二人之證詞以為證明
      與陳啟禎間有仲介之協議，其間自屬矛盾，而無足取。
（三）另證人蔡毅芬（寶成公司法務部經理）於原審雖證稱：本件土地買賣是個別簽
      約，我們在土地買賣本來應該是林仕雄把土地資料帶來公司，在這過程中，丙
      ○○出現表示代理地主來傳達訊息，廖小姐不是代理我們公司，至於仲介費如
      何支付不清楚，但公司都是針對林仕雄來處理，丙○○是代理包括甲○○、丁
      ○○來處理土地，丙○○來的時候，乙○有時也會一起來；（陳啟禎是否認識
      ？）我是後來要簽約時才知道，陳啟禎是代理甲○○、丁○○簽約；簽約前陳
      啟禎沒有代理處理土地事宜；（林仕雄代理公司處理收購土地權限如何？）一
      般都是我們表達公司對地主的需求，但丙○○代表地主來洽商地主的要求，一
      時不能達成時，我們會把資訊告訴林仕雄由林仕雄轉達，但地主方面都是廖小
      姐來轉達等語，證人之所以認定被上訴人丙○○為上訴人之仲介人，依其所述
      ，無非係因「丙○○出現表示代理地主來傳達訊息」，乃出於丙○○之自我介
      紹，而非上訴人所告知，其該部分證詞，自難採為認定陳啟禎有委託被上訴人
      仲介之證據甚明。
（四）此外，參以被上訴人於原審自承：系爭土地之買賣緣起係因訴外人陳楊粒女士
      位於該處之土地、房屋遭法院查封急需出售處理，於是委託被上訴人仲介出售
      ，惟待被上訴人至現場了解現況後，被上訴人便覺得系爭土地若能整合整批出
      售給建設公司應該有較高之交易價值，於是被上訴人在訴外人陳楊粒女士的幫
      助下，徵詢該批地主們之意願並整合至一定程度後，便將該批土地之登記謄本
      及地籍圖交給訴外人林仕雄，而因訴外人林仕雄與寶成公司有所熟識，於是訴
      外人林仕雄便將上開資料交給寶成公司並詢問該公司是否有意願購買，待寶成
      公司決定購買後，再由被上訴人及訴外人林仕雄從中協助洽談買賣契約詳細情
      節等語（見原審卷第一二九、一三○頁）。足認需全部地主皆同意出售土地，
      陳楊粒之土地方可能售出及提高出售之金額，因此被上訴人於買賣過程中縱有
      協助恰談或處理之行為，除其與陳楊粒以外地主定有居間契約外，亦可能僅係
      為陳楊粒之利益計算所為。另被上訴人傳達寶成公司之訊息或向寶成公司傳達
      地主之訊息，依外觀言之，地主方面認為被上訴人係寶成公司方面之仲介人，
      也不無可能，是以陳啟禎證述以為被上訴人為寶成公司之仲介等語，尚可採信
      。職是，自尚難僅憑被上訴人於買賣過程中有參與行為，即認定被上訴人與陳
      啟禎有居間契約或兩造間有居間契約之存在。
（五）又證人祈林敏珠固於原審證稱與被上訴人間有仲介費用之約定，然居間契約應
      各別約定成立，其他地主與被上訴人間縱有居間契約之訂定，尚與兩造間有無
      居間契約之合意無涉。至被上訴人於原審及本院所提出另案判決書、和解書、
      其他地主之買賣契約書及給付仲介費用之支票等證據，亦皆與兩造間是否成立
      居間契約無關，無斟酌之必要，併此訊明。
四、如前所述，被上訴人就「陳啟禎有無委託被上訴人仲介或同意給付被上訴人仲介
    費」之第一個爭點，並不能證明其所主張與陳啟禎間有委託仲介之約定或陳啟禎
    同意給付仲介費用之合意，又未主張或舉證，曾與上訴人達成仲介之合意，則其
    與上訴人間居間間契約之存在，亦屬不能證明。又民法第一百六十九條所為表見
    代理之規定，係指代理人之代理行為，雖無代理權，而有可使第三人信其代理權
    之理由，因而使本人對於第三人負授權人責任之無權代理行為，仍須以先有代理
    行為之存在為要件（最高法院七十年度台上字第一二五○號判決參照）。本件被
    上訴人既不能證明陳啟禎有承諾給付仲介費用之代理行為存在，揆諸前開說明，
    則上訴人自無依表見代理之規定負授權人責任之餘地，是被上訴人該部分主張，
    亦無足取。而地主委託仲介出售土地，應支出仲介費用，將使出售土地所得款項
    減少，因此除地主有特別明白指示外，受地主之託處理出售事宜之人，尚難認其
    當然有權替地主委託仲介以處理土地出售事宜甚明。本件，縱認被上訴人與陳啟
    禎間有委託仲介之約定或陳啟禎同意給付仲介費用，亦難認上訴人有授權陳啟禎
    為之，是上訴人所為抗辯，足堪採信。
五、從而，被上訴人本於居間契約之法律關係，請求上訴人應各給付被上訴人三十九
    萬五千九百七十二元及其遲延利息，為無理由，不應准許。原審判命如數給付，
    自有未洽。上訴意旨指摘原判決不當，求予廢棄改判，為有理由。自應由本院予
    以廢棄，改判如主文第二項所示。
六、據上論結：本件上訴為有理由，依民事訴訟法第四百五十條、第七十八條、第八
    十五條第一項前段，判決如主文。
中      華      民      國    八十九    年      八      月      十      日
                                      臺灣高等法院高雄分院民事第二庭
~B1審判長法官  高金枝
~B2法      官  簡色嬌
~B3法      官  陳真真
右為正本係照原本作成。
不得上訴。
中      華      民      國    八十九    年      八      月      十四    日
~B法院書記官  鄭靜芳
                                                                        Ｇ


司法院資訊處製作；財團法人民間司法改革基金會備份。
